臺灣高等法院臺中分院民事判決
109年度重上字第70號
上  訴  人  
即被上訴人  鐘奇楠  
            鐘羽彤  
            鐘少廉  

            鐘是悉  
上  一  人            
訴訟代理人  劉星珠  
上  訴  人  
即被上訴人  鐘張美雲
上  一  人
訴訟代理人  劉慶家  
上  訴  人  
即被上訴人  鐘婉蓁  
            鐘詠綜  
            李美霞  


            鐘予伶  

            鐘秀玲  


            鐘碧麗  

            張鐘登美
            林鐘滿美
共      同
訴訟代理人  陳文慧律師
被上訴人即  
上訴人      劉素玉  
            鐘國華  
            鐘惠群  
            鐘振國  
共      同
訴訟代理人  李婉華律師
上列當事人間請求返還不當得利事件，兩造對於中華民國108年1
2月19日臺灣臺中地方法院106年度重訴字第100號第一審判決各
自提起上訴，本院於111年7月19日言詞辯論終結，判決如下：
    主  文
原判決所命被上訴人給付部分，及該部分假執行之宣告，暨訴訟
費用之裁判均廢棄。
上開廢棄部分，上訴人在第一審之訴及假執行之聲請均駁回。
上訴人之上訴駁回。
第一、二審訴訟費用均由上訴人負擔。 
    事實及理由
甲、程序方面：
    按不變更訴訟標的，而補充或更正事實上或法律上之陳述者
    ，非為訴之變更或追加，民事訴訟法第256條定有明文；而
    此規定，於第二審程序準用之，同法第463條亦有明定。本
    件上訴人即被上訴人（下稱上訴人）就附表編號4之上訴聲
    明原為：被上訴人即上訴人4人（下稱被上訴人）應於繼承
    被繼承人鐘○○之遺產範圍内，連帶將坐落臺中市○○區○○段（
    以下土地及建物均為同段，逕以地號、建號稱之）000-0、0
    00-0地號土地各移轉應有部分7分之1登記予上訴人鐘奇楠，
    應有部分7分之1登記予上訴人鐘羽彤、鐘少廉、鐘是悉（下
    稱鐘羽彤3人）共同所有，應有部分7分之1登記予上訴人鐘
    張美雲、鐘婉蓁、鐘詠綜（下稱鐘張美雲3人）共同所有，
    應有部分7分之1登記予李美霞、鐘予伶、鐘秀玲、鐘碧麗（
    下稱李美霞4人）共同所有，應有部分7分之1登記予上訴人
    張鐘登美所有，應有部分7分之1登記予上訴人林鐘滿美所有
    （見本院卷一第13頁）。嗣於本院民國111年3月30日準備程
    序進行中，更正為：被上訴人應於繼承鐘○○之遺產範圍內，
    將上開土地各移轉應有部分4分之1登記予張鐘登美、林鐘滿
    美共同所有各2分之1（見本院卷五第280-281頁、卷六第246
    頁），此更正與上訴人起訴時之聲明意旨相同，可知上開原
    上訴聲明有誤，其更正核屬不變更訴訟標的，僅為更正法律
    上之陳述。至上訴人將原上訴聲明㈡㈢第一行關於逾越金額等
    語之贅文刪除（見本院卷一第11頁、卷六第246頁），亦屬
    更正法律上之陳述，無涉訴訟標的變更。另就上開附表編號
    4聲明之請求權部分，雖於本院加列依105年3月19日移轉土
    地契約為請求（見爭點㈣⒉），惟上訴人於原審即主張該日家
    族對帳會議時被上訴人有承認要移轉上開土地，僅未表明依
    據之法律為何，原判決就此亦有論述，故此部分仍屬補充法
    律上之陳述，非為訴之追加。　
乙、實體方面：　
壹、上訴人主張：
一、鐘奇楠、鐘○○（105年死亡，繼承人為鐘羽彤3人）、鐘奇新
    （104年死亡，繼承人為鐘張美雲3人）、鐘○○（93年2月12
    日死亡，繼承人為李美霞4人）、張鐘登美、林鐘滿美及鐘○
    ○（103年9月13日死亡，繼承人為被上訴人）等7人為兄弟姐
    妹，其等母親為鐘○○（99年3月14日死亡），鐘○○、被上訴
    人劉素玉無權處分原屬鐘家子女之不動產，其2人無權處分
    、偽造文書而擅自出賣或出租，並將出賣所得及出租收益占
    為己有，獲有不當得利，並導致各所有人受到損害，情形如
    下：
　㈠附表編號1：鐘○○於91年9月19日出賣0000-0地號土地（下稱
    編號1土地），未將出賣所得新臺幣(下同)711萬4500元交付
    原所有權人鐘奇楠、鐘○○、鐘○○、鐘○○（下稱鐘奇楠4人）
    ，扣除鐘○○應有部分5%，剩餘669萬6000元，應平均分予鐘
    奇楠4人，每人得請求167萬4000元。
  ㈡附表編號2：臺中市○○區○○街000巷0號房屋（下稱編號2房屋
    ，以下房屋均位在臺中市○○區，僅列市區以下門牌號碼）為
    鐘○○所有，鐘○○在鐘○○去世後，未得鐘○○繼承人之授權，於
    94年7月27日以660萬元出賣該房屋予蔡○○，獲有660萬元不
    當得利。
  ㈢附表編號3：鐘○○無權竟自80年間起即將鐘○○所有之○○街000
    巷0號0樓房屋（下稱編號3房屋），出租於陳○○或其父陳○○
    ，每月收取租金1萬1000元，該屋自102年3月15日起由鐘○○
    之繼承人改委任林鐘滿美處理出租事宜。自90年7月至102年
    3月14日止，計141個月，每月1萬1000元，鐘○○共獲有155萬
    1000元租金之不當得利。
　㈣附表編號4：鐘○○將分配給女兒張鐘登美、林鐘滿美之房屋（
    ○○街00號0樓、00巷0號0樓，合稱○○街2屋)借名登記在女婿
    張○○名下，鐘○○於76年間擅自將上開房屋出賣，以出賣所得
    資金於78年間改買000-0、000-0地號水利地（下稱編號4水
    利地），登記於鐘○○名下，因鐘○○死亡，該地由被上訴人繼
    承登記，應有部分各為4分之1。被上訴人應連帶將編號4水
    利地各移轉應有部分2分之1予張鐘登美、林鐘滿美共同所有
    。
　㈤附表編號5：000、000、000-0、000-0地號土地（下稱編號5
    土地）為鐘奇楠、鐘○○、鐘○○、鐘○○、鐘○○（下稱鐘家5兄
    弟）共有，鐘○○、劉素玉未獲鐘家5兄弟之同意，自101年至
    105年8月15日出租予廖○○作為收費停車場，其中101年1月至
    103年9月租金交付鐘○○，自103年10月起交付劉素玉，故鐘○
    ○受有9萬元租金之不當得利、劉素玉受有13萬8000元租金之
    不當得利，致鐘奇楠、鐘○○、李美霞4人受有損害。
　㈥附表編號6：000-00地號土地（下稱編號6土地）為鐘家5兄弟
    共有，鐘○○、劉素玉未獲共有人之同意，自100年1月至108
    年12月間分別出租予赫○○（車牌號碼00-0000）、何○○（車
    牌號碼00-0000）、劉○○（車牌號碼0000000）、涂○○（車牌
    號碼00-0000，移轉登記前為莊○○、○○裝潢工程有限公司）
    停車使用並收費，鐘○○受有5萬4000元租金不當得利，劉素
    玉受有15萬5800元租金不當得利，致鐘奇楠、鐘○○、李美霞
    4人受有損害。
　㈦附表編號7：鐘○○及劉素玉未受門牌號碼○○街000號0樓之0房
    屋（下稱編號7房屋）原所有權人李美霞授權，擅自於90年8
    月1日起至98年5月31日接續將上開房屋出租予李○○、李○○（
    李○○）、黃○○、康○○、陳○○、鄭○○、周○○、陳○○等人，而未
    將出租所得租金交付李美霞，鐘○○因此受有2萬元租金之不
    當得利，劉素玉受有49萬2000元租金之不當得利，致李美霞
    受有損害。
　㈧鐘家未委任劉素玉擔任記帳會計，否認每月應支付3萬元記帳
    管理會計費用予劉素玉，則劉素玉於91年至98年自鐘家財產
    按月拿取3萬元薪資收入，受有288萬元不當得利。
二、因鐘○○死亡，鐘奇楠、張鐘登美、林鐘滿美及鐘○○、鐘○○、
    鐘○○之繼承人（依序為鐘羽彤3人、鐘張美雲3人、李美霞4
    人），為此依民法第1148條第1項、第1151條、第1153條第1
    項繼承之規定，及民法第179條、第181條、第182條、第183
    條不當得利之規定，聲明㈣併依移轉契約，請求㈠被上訴人應
    連帶給付鐘奇楠167萬4000元、鐘羽彤3人167萬4000元、鐘
    張美雲3人167萬4000元、李美霞4人167萬4000元。㈡被上訴
    人應連帶給付李美霞4人660萬元。㈢被上訴人應連帶給付李
    美霞4人155萬1000元。㈣被上訴人應連帶將編號4水利地各移
    轉應有部分2分之1，登記予張鐘登美、林鐘滿美共同所有。
    ㈤被上訴人應連帶給付鐘奇楠、鐘是悉、李美霞4人9萬元；
    劉素玉應給付鐘奇楠、鐘是悉、李美霞4人13萬8000元。㈥被
    上訴人應連帶給付鐘奇楠、鐘是悉、李美霞4人5萬4000元；
    劉素玉應給付鐘奇楠、鐘是悉、李美霞4人15萬5800元。㈦被
    上訴人應連帶給付李美霞2萬元；劉素玉應給付李美霞49萬2
    000元。㈧劉素玉應給付鐘奇楠、鐘羽彤3人、鐘張美雲3人、
    李美霞4人、張鐘登美、林鐘滿美各48萬元；及上開㈠至㈢、㈤
    至㈦均自105年7月8日起至清償日止，上開㈧均自107年1月24
    日起至清償日止，均按年息5%計算之利息等語（原審為上訴
    人一部勝訴、一部敗訴之判決，即請求㈠部分命被上訴人應
    於繼承鐘○○之遺產範圍內連帶如數給付；請求㈡部分命被上
    訴人應於繼承鐘○○之遺產範圍內連帶給付李美霞4人633萬77
    03元本息；請求㈢部分命被上訴人應於繼承鐘文修之遺產範
    圍內連帶給付李美霞4人24萬6000元本息，並為准、免假執
    行之宣告；另駁回上訴人其餘之訴及假執行之聲請。兩造對
    原判決均不服，各自就其敗訴部分，提起上訴）。並上訴聲
    明：㈠原判決不利於上訴人之部分廢棄。㈡被上訴人應於繼承
    鐘○○之遺產範圍內再連帶給付李美霞4人26萬2297元，及自1
    05年7月8日起至清償日止，按年息百分之5計算之利息。㈢被
    上訴人應於繼承鐘○○之遺產範圍內再連帶給付李美霞4人130
    萬5000元，及自105年7月8日起至清償日止，按年息百分之5
    計算之利息。㈣被上訴人應於繼承鐘○○之遺產範圍內，將編
    號4水利地各移轉應有部分4分之1登記予張鐘登美、林鐘滿
    美共同所有各2分之1。㈤被上訴人應於繼承鐘○○之遺產範圍
    內，連帶給付鐘奇楠、鐘是悉、李美霞4人共9萬元，及自10
    5年7月8日起至清償日止，按年息百分之5計算之利息；劉素
    玉應給付鐘奇楠、鐘是悉、李美霞4人共13萬8000元，並自1
    05年7月8日起至清償日止，按年息百分之5計算之利息。㈥被
    上訴人應於繼承鐘文修之遺產範圍內，連帶給付鐘奇楠、鐘
    是悉、李美霞4人共5萬4000元，及自105年7月8日起至清償
    日止，按年息百分之5計算之利息；劉素玉應給付鐘奇楠、
    鐘是悉、李美霞4人共15萬5800元，及自105年7月8日起至清
    償日止，按年息百分之5計算之利息。㈦被上訴人應於繼承鐘
    ○○之遺產範圍內，連帶給付李美霞2萬元，及自105年7月8日
    起至清償日止，按年息百分之5計算之利息；劉素玉應給付
    李美霞49萬2000元，及自105年7月8日起至清償日止，按年
    息百分之5計算之利息。㈧劉素玉應給付鐘奇楠48萬元，劉素
    玉應給付鐘羽彤3人共48萬元，劉素玉應給付鐘張美雲3人共
    48萬元，劉素玉應給付李美霞4人共48萬元，劉素玉應給付
    張鐘登美48萬元，劉素玉應給付林鐘滿美48萬元，並均自10
    7年1月24日起至清償日止，按年息百分之5計算之利息。㈨願
    供擔保，請准予宣告假執行。答辯聲明：駁回對造上訴。 
貳、被上訴人則以：㈠編號1土地之買賣，鐘○○出具授權書與鐘○○
    ，鐘○○、鐘○○、鐘○○均有蓋上印鑑章，係經由鐘○○及鐘家5
    兄弟同意後出售，買賣價金當時已由鐘○○及各共有人鐘家5
    兄弟分配完畢，並非由鐘文修一人取得全部價金。且編號1
    土地為道路用地，實際買賣價金僅為當時公告現值5%至8%，
    約10、20萬元，最多不會超過30萬元，簽約時還有其他土地
    共有人在場，非僅鐘○○一人在場，業經證人即辦理該土地買
    賣之代書亦為實際買受人潘○○於原審作證屬實。㈡編號2房屋
    是鐘○○於67年間提供土地與建商合建房屋所分得，借名登記
    在鐘○○名下，83年間經鐘○○同意，由鐘○○及鐘○○以該房地抵
    押共同向臺中市第五信用合作社（後由合作金庫銀行股份有
    限公司概括承受，下稱合作金庫銀行）借款400萬元，由鐘
    家公款支付貸款利息，嗣因資金短缺無法清償貸款及利息，
    遭合作金庫銀行查封，鐘○○於94年4月6日向合作金庫銀行申
    請由所有權人自行出售後清償借款，因鐘○○授權鐘○○處理其
    在台灣之不動產，經鐘張○○介紹蔡○○購買，於94年7月27日
    以660萬元將該房地售予蔡○○，扣除貸款及稅賦等暨鐘詠綜
    結婚需要已無餘額（詳本院卷六第189-190頁編號2附表）。
    ㈢編號3房屋為鐘家公產，租金作為鐘家公款使用（詳本院卷
    六第190-191頁編號3、5、6附表，即附表甲），100年至103
    年間之租金有經鐘家成員簽認分款。鐘○○有委託鐘○○、劉素
    玉代為處理其在台灣之不動產及財務。縱99年3月14日鐘○○
    死亡後之租金認屬不當得利，依民法第126條規定，亦罹於5
    年短期時效。㈣鐘○○是以出售○○街00號0、0樓房屋之價款來
    支付編號4水利地款項，鐘○○為編號4水利地之所有權人。鐘
    ○○及劉素玉從未同意將編號4水利地移轉登記給張鐘登美、
    林鐘滿美。㈤㈥鐘家5兄弟均知悉且同意編號5、6土地作為停
    車場出租使用，租金用以整地、繳納地價稅等，鐘○○女婿劉
    ○○負責申請用電照明，電費亦由鐘家公款支付。且出租作為
    停車場乃明顯可見之占有狀態，自係基於共有人同意。㈦李
    美霞之配偶鐘○○向美商花旗銀行台北分公司（後改為花旗〈
    台灣〉商業銀行股份有限公司，下稱花旗銀行）借款，並以
    李美霞編號7房屋抵押擔保，因李美霞及鐘○○居住於美國，
    遂委託鐘○○、劉素玉出租該房屋，並將租金按月以郵局劃撥
    方式代為繳納鐘○○之銀行借款本金、利息及大樓管理費等。
    租金依民法第126條規定時效為5年，上訴人於105年6月24日
    提起本訴，已全部罹於時效。㈧劉素玉自69年開始就有為鐘
    氏家族做帳，並交給家族成員確認簽名之情況，依102年3月
    30日鐘家財產會議錄音譯文，關於劉素玉領取鐘家公款做為
    記帳之薪資（78~79年每月2萬元，80~98年每月3萬元），是
    鐘○○生前所委任，大家都知道，鐘○○過世後，繼承人也口頭
    委任劉素玉繼續記帳，絕非上訴人所控訴之侵占等語，資為
    抗辯。並上訴聲明：㈠原判決不利於被上訴人之部分廢棄。㈡
    上開廢棄部分，上訴人在第一審之訴及假執行之聲請均駁回
    。答辯聲明：駁回對造上訴。
叄、不爭執事項及爭點：
一、兩造不爭執事項（見本院卷五第286-288頁）：　　
  ㈠編號1土地部分：
  ⒈如附表編號1所載。
  ⒉編號1土地為鐘家5兄弟共有，應有部分各1/5，該土地於91年
    9月19日登記予陳○○。
  ⒊編號1土地於78年12月20日分割出0000-0地號，0000-0地號為
    12米寬道路，於79年間由臺中市政府徵收，現為「臺中市○○
    區○○街」作為道路使用。編號1土地為巷內道路（即臺中市○
    ○區○○街000巷），91年間之地號面積為465平方公尺。
  ㈡編號2房屋部分：
  ⒈如附表編號2所載。
  ⒉94年間買賣見原審卷二第22-25頁不動產買賣契約書，依買賣
    契約書之記載，出賣人鐘○○，在第24頁處，有署名「鐘○○」
    為經手人，上開「鐘○○」之簽名為真正。
  ⒊締約當時之94年7月27日，編號2房屋及坐落土地，登記名義
    人為鐘○○。
  ⒋該買賣價金660萬元，於94年8月3日給付尾款280萬元，由劉
    素玉代鐘○○收受，原審卷二第27頁上方之「劉素玉」為劉素
    玉所簽名，「鐘○○」為劉素玉代替鐘○○所簽名。
  ⒌原審卷二第24頁訂金交付簽名之鐘○○為真正，同卷第28頁劉
    素玉為劉素玉簽名。
  ⒍買受人蔡○○於95年2月8日以匯款方式（原審卷二第29頁），
    匯入210萬元至鐘○○名下。
  ㈢編號3房屋租金部分：
  ⒈如附表編號3所載。
  ⒉編號3房屋目前沒有出租給陳○○家人居住。
  ⒊鐘○○於74年間提供土地與建商合建房屋，並將分得之房屋即○
    ○街00巷00弄0號0樓登記於鐘○○名下。0號0樓至0樓則登記於
    鐘○○名下，登記於鐘○○名下之○○街00巷00弄0號0樓房屋，於
    門牌整編後改為000巷0號0樓（即編號3房屋）。
  ⒋鐘○○未居住在登記於鐘○○名下之編號3房屋。
  ⒌鐘○○多數期間居住於美國。　
  ㈣編號4水利地部分：
  ⒈如附表編號4所示。
  ⒉鐘○○103年9月13日死亡後，000、000-0地號土地及編號4水利
    地由被上訴人繼承。
  ㈤編號5土地租金部分：
  ⒈如附表編號5所示。
  ⒉編號5土地，102年4月至105年8月15日止，出租廖○○供停車使
    用，102年4月至102年5月每月租金5,000元，102年6月至104
    年5月每月租金4,000元，104年6月至105年8月15日每月租金
    5,000元，共收取租金28萬3000元。
  ㈥編號6土地租金部分：
  ⒈如附表編號6所示。　　
  ⒉出租做停車場使用：00-0000赫○○、00-0000何○○。
  ⒊何○○租金交付給劉素玉，期間自105年4月到108年6月。
  ⒋赫○○交付5萬4000元予鐘文修及7萬6800元予劉素玉。
  ㈦編號7房屋租金部分：
  ⒈如附表編號7所示。　　
  ⒉劉素玉將編號7房屋出租。
  ㈧鐘奇楠、鐘○○（105年4月12日死亡，繼承人為鐘羽彤、鐘少
    廉、鐘是悉）、鐘○○（104年12月1日死亡，繼承人為鐘張美
    雲、鐘婉蓁、鐘詠綜）、鐘○○（93年2月12日死亡，繼承人
    為李美霞、鐘予伶、鐘秀玲、鐘碧麗）、張鐘登美、林鐘滿
    美及鐘○○（103年9月13日死亡，繼承人為劉素玉、鐘國華、
    鐘惠群、鐘振國）等7人為兄弟姐妹，其等母親為鐘○○（99
    年3月14日死亡）。
　㈨本件於105年6月24日起訴。
二、本件爭點（見本院卷六第139-143頁）：
　㈠編號1土地：
  ⒈上訴人主張91年9月19日鐘奇楠4人應有部分出賣予陳○○，係
    鐘○○無權處分，有無理由？
  ⒉如㈠⒈爭點有理由，上訴人主張鐘○○因㈠⒈無權處分行為而取得
    買賣價金669萬6000元（計算式：價金711萬4500元-〈鐘○○應
    有部分5%〉35萬5725元=675萬8775元，僅主張669萬6000元）
    ，有無理由？
  ⒊如㈠⒈⒉爭點有理由，上訴人主張鐘○○未將款項交付鐘奇楠4人
    ，依繼承及不當得利規定，請求被上訴人於繼承鐘○○之遺產
    範圍內連帶給付鐘奇楠、鐘羽彤3人、鐘張美雲3人、李美霞
    4人各167萬4000元，有無理由？
  ㈡編號2房屋：
  ⒈上訴人主張鐘○○在鐘○○去世後，未得鐘○○繼承人之授權，於9
    4年7月27日以660萬元出賣該屋予蔡○○，構成不當得利；被
    上訴人抗辯該房地係借名登記，實際屬鐘○○所有，鐘○○已授
    權鐘○○出賣，且取得鐘○○同意，由鐘○○代理出賣，係有法律
    上之原因，非不當得利，何者有理由？
  ⒉上訴人主張鐘○○因此取得660萬元價金；被上訴人抗辯鐘○○取
    得該價金後，用以支付本院卷六第189-190頁編號2附表所示
    款項後已無餘額，何者有理由？　　
　⒊如㈡⒈⒉爭點上訴人有理由，上訴人依繼承及不當得利規定，請
    求被上訴人應於繼承鐘○○之遺產範圍內連帶給付李美霞4人6
    60萬元，有無理由？
  ㈢編號3房屋：
  ⒈上訴人主張此房屋屬鐘○○所有；被上訴人主張係鐘○○借名登
    記，鐘○○非真正所有權人，鐘○○99年3月14日死亡後，屬鐘○
    ○全體繼承人公同共有，且鐘○○有委託鐘○○、劉素玉代為收
    取租金，何者有理由？
  ⒉上訴人主張鐘○○自90年7月起至102年3月止，共141個月，每
    月租金1萬1000元，共收取租金155萬1000元，構成不當得利
    ；被上訴人抗辯每月租金1萬元，鐘○○僅收取141萬元，用以
    繳付房屋稅、地價稅等費用（附表甲），且100年6月25日前
    之租金不當得利請求權已罹於5年時效，何者有理由？
  ⒊如㈢⒈⒉爭點上訴人有理由，上訴人依繼承及不當得利規定，請
    求被上訴人於繼承鐘文修之遺產範圍內連帶給付李美霞4人1
    55萬1000元，有無理由？
  ㈣編號4水利地：
  ⒈上訴人主張劉素玉或鐘○○購買該2筆土地之資金來源，係出售
    ○○街2屋所得價金，而該2屋係鐘○○分配給張鐘登美、林鐘滿
    美所有，並借名登記在張○○名下，有無理由？
  ⒉如㈣⒈爭點有理由，上訴人依繼承及不當得利之規定，另依兩
    造於105年3月19日成立移轉土地契約（見中司調卷第118-13
    1、132-169頁），擇一請求被上訴人應於繼承鐘○○之遺產範
    圍內，將編號4水利地各移轉應有部分4分之1登記予張鐘登
    美、林鐘滿美共同所有各2分之1，有無理由？
  ㈤編號5土地：
  ⒈上訴人主張鐘○○、劉素玉未獲共有人同意，自101年至105年8
    月15日將該等土地出租予廖啟宏，作為收費停車場；被上訴
    人抗辯係得共有人同意出租，租金用以支付附表甲費用，何
    者有理由？
  ⒉如㈤⒈爭點上訴人有理由，上訴人主張101年1月至103年9月租
    金交付鐘○○，自103年10月起交付劉素玉，鐘○○、劉素玉因
    此分別受有9萬元、13萬8000元租金之不當得利，依繼承及
    不當得利規定，請求如上訴聲明㈤，有無理由？
  ㈥編號6土地：
  ⒈上訴人主張鐘○○、劉素玉未獲共有人同意，自100年1月至108
    年12月間，出租作停車使用並收費；被上訴人抗辯係得共有
    人同意出租，租金用以支付附表甲費用，何者有理由？
  ⒉上訴人主張鐘○○、劉素玉因此收取租金共28萬3000元，依繼
    承及不當得利規定，請求如上訴聲明㈥，有無理由？
  ㈦編號7房屋：
  ⒈上訴人主張鐘○○、劉素玉未受房屋所有人李美霞或其夫鐘○○
    之委託，自90年8月1日起至98年5月31日擅自將房屋出租，
    並收取租金，有無理由？
  ⒉上訴人主張劉素玉未將全部租金51萬2000元交付李美霞或鐘
    文雄；被上訴人抗辯有受委託，且有將租金匯至鐘文雄之花
    旗銀行帳戶，何者有理由？
  ⒊被上訴人抗辯此項租金不當得利請求權，依民法第126條規定
    已罹於5年時效，有無理由？
  ⒋如爭點㈦⒈⒉上訴人有理由、㈦⒊被上訴人無理由，則上訴人依繼
    承及不當得利規定，請求如上訴聲明㈦，有無理由？
  ㈧劉素玉自鐘家財產按月拿取薪資收入：
  ⒈上訴人主張鐘家未委任劉素玉擔任記帳會計，劉素玉於91年
    至98年自鐘家財產按月拿取3萬元薪資收入，受有288萬元不
    當得利；被上訴人抗辯受鐘○○委託記帳及處理鐘家財務事項
    ，鐘○○與鐘家5兄弟均同意由劉素玉每月領取3萬元作為報酬
    ，何者有理由？
  ⒉如㈧⒈爭點上訴人有理由，上訴人依不當得利規定，請求如上
    訴聲明㈧，有無理由？　　
肆、本院判斷：
一、按不當得利依其類型可區分為「給付型之不當得利」與「非
    給付型不當得利」，前者係基於受損人有目的及有意識之給
    付而發生之不當得利，後者乃由於給付以外之行為（受損人
    、受益人、第三人之行為）或法律規定或事件所成立之不當
    得利。在「給付型之不當得利」應由主張不當得利返還請求
    權人（受損人），就不當得利成立要件中之「無法律上之原
    因」負舉證責任。在「非給付型之不當得利中之侵害型不當
    得利（又稱權益侵害之不當得利），由於侵害歸屬他人權益
    之行為，本身即為無法律上之原因，主張依此類型之不當得
    利請求返還利益者（即受損人），固無庸就不當得利成立要
    件中之無法律上之原因舉證證明，惟仍須先舉證受益人取得
    利益，係基於受益人之「侵害行為」而來，必待受損人舉證
    後，受益人始須就其有受利益之法律上原因，負舉證責任，
    方符舉證責任分配之原則（最高法院109年度台上字第21號
    、109年度台上字第464號、109年度台上字第1458號民事判
    決意旨參照）。上訴人主張本件請求之不當得利屬非給付型
    之不當得利（見本院卷五第23頁），並認鐘○○、劉素玉係無
    權處分或偽造文書而出賣或出租本件不動產，將出賣及出租
    所得款項侵吞入己，劉素玉併自鐘家財產拿取薪資。核上訴
    人所陳實為侵害型不當得利之主張，自應就鐘文修、劉素玉
    確有上開侵害行為，且因此取得利益之事實，負舉證責任。
    　
二、【附表編號1】1280-1地號土地：　
  ㈠編號1土地之所有人及其應有部分暨移轉登記情形如附表編號
    1所示，兩造無爭執（見不爭執事項㈠⒈），其中91年9月19日
    ，鐘奇楠4人將其等應有部分各1/5、鐘○○將其應有部分5/10
    0，以買賣為原因移轉登記予陳○○乙節，雖上訴人主張係鐘○
    ○無權處分，惟依該移轉登記之2份土地登記申請書及土地買
    賣所有權移轉契約書記載（收件日期均91年10月8日、文號
    各為403070、403080號，見中司調卷第31-45頁即原審卷三
    第250-263頁即原審卷五第346-358頁），鐘奇楠、鐘○○、鐘
    ○○出賣自己應有部分，均係以自己名義委任代理人潘○○辦理
    ，並在申請書上蓋用自己印章，屬該3人自行出賣自己應有
    部分之行為，顯無鐘○○出賣該3人應有部分之無權處分情事
    。另鐘○○部分，上開申請書及契約書係記載鐘○○為鐘○○之被
    授權人，即鐘○○係代理鐘○○出賣其應有部分，出賣人仍為鐘
    ○○，則單以上開書面記載，實不能證明該出賣行為屬鐘○○無
    權處分之侵害行為。況鐘○○就編號1土地，出具經中華民國
    駐洛杉磯台北經濟文化辦事處認證之授權書，授權鐘○○全權
    行使辦理出售移轉等行為（見原審卷二第16頁即原審卷六第
    94頁），雖此授權書出具於91年10月30日，日期在上開移轉
    登記日後，而上開移轉登記之相關資料，依臺中市中興地政
    事務所回函覆稱：已逾檔案保存期限15年，業經銷毀故無法
    提供等語（見原審卷九第127頁），固無從憑以確認移轉當
    時鐘○○出具之文件為何，然依土地登記規則第37條第1項本
    文「土地登記之申請，委託代理人為之者，應附具委託書」
    之規定，可知鐘○○授權鐘○○以買賣為原因將編號1土地應有
    部分移轉登記予陳美蓮時，當有出具相關授權事宜之委託書
    面文件，方符法令。且判斷有無代理權，本不以書面授權為
    限，本人事先授權或事後承認，均屬有權代理。以上均證鐘
    文修代理鐘○○為上開移轉登記，確經鐘○○授權，並非無權代
    理，亦不生無權處分情事。上開提交地政機關辦理過戶登記
    之文件，有一定公信力，鐘奇楠等4人具名申請並用印，應
    自負責任，上訴人空言否認，實無可信。　　
　㈡又證人潘○○於108年5月9日原審具結稱：簽約時不只鐘○○在場
    ，伊記得只有一個地主未到場，其他地主都有到場，到場地
    主要給伊授權書，伊才能辦過戶；過戶要地主親筆簽名，還
    要親自申請印鑑證明，印鑑證明與買賣印章須相符，印鑑章
    蓋完後伊有還給地主；地政機關只管物權契約，價金列公告
    現值是政府規定要計算土地增值稅，陳美蓮買此筆土地是要
    捐地節稅，道路價格不會超過公告現值10%，扣除伊的利潤
    ，大約只剩公告現值5%到8%，伊交付價金大概領現金10、20
    萬元，有按持分交給在場每個地主等語（見原審卷九第111-
    116頁反面）；證人陳○○於110年4月7日本院具結證稱：伊是
    委託潘○○處理，購買細節、金額，潘○○非常清楚；伊買這筆
    道路用地是辦理捐地節稅，潘○○說伊委託金額是公告現值10
    %，應該他說多少就是多少，伊有匯款到所有權人帳戶，潘○
    ○一定會核對地主身分證件，才會付款等語（見本院卷三第1
    26-128頁），益證鐘奇楠4人之編號1土地應有部分，確係鐘
    奇楠4人自行出售，非鐘○○無權處分。上訴人雖以上開2證人
    所述買賣價金未完全一致指摘其等證詞不可採，惟潘○○為代
    書並從事土地仲介，陳○○為土地投資客，其等經手之土地自
    非少數，陳○○購買此路地係用以捐地節稅，交易又發生於91
    年間，距證人潘○○、陳○○上開證述時間將近17年及19年，陳
    ○○既證述買賣價金以潘○○所述為準，潘○○亦明確證稱路地價
    值低，大約公告現值5%至8%，故領現金支付價金，而編號1
    土地係供道路使用，兩造無爭執（見不爭執事項㈠⒊），此即
    俗稱之路地，路地價值不高為週知之事，潘○○當年以現金支
    付價金，價金數額當不致達700餘萬元，核情潘○○與陳○○之
    證述並無矛盾，自可採用。反是鐘奇楠4人在長達10餘年間
    均無異議，上訴人就原審法院調閱之大量金融機構帳戶資料
    ，亦未指出何處有其所稱之公告現值核算價金711萬4500元
    存在，均證上訴人主張不可信。至上訴人依劉素玉於106年9
    月28日原審言詞辯論時之陳述，主張被上訴人已自認乙節，
    核諸該陳述係劉素玉就法官所詢房屋買賣合約是否在上訴人
    處時，回稱：在查帳的時候，就把買賣契約書即上訴人民事
    準備書四狀（原審卷二第100頁）正本全部交給上訴人，所
    載右邊的買賣價格欄是正確等語（見原審卷二第188頁），
    而上開原審卷二第100頁之資料，係上訴人所製作之「鐘○○
    經手賣出鐘家共有房屋記錄明細」，最右欄所列買賣價格均
    係對應左側「舊門牌編號」房屋之金額，並無編號1土地。
    況劉素玉在上開陳述後亦稱：買賣價金全部交給伊婆婆鐘○○
    ，伊只是幫忙記帳，鐘○○有無交給權利人，伊不清楚等語（
    見原審卷二第188頁），並無對上訴人主張之不當得利事實
    有何自認。另上訴人所舉致和聯合會計師事務所鑑定報告（
    函文見原審卷二第184-185頁，鑑定報告見外放鑑定報告卷③
    ，下稱致和鑑定報告）第82頁「91年度10月14日」該欄內容
    ，係就編號1土地關於「未有買賣合約無法確認內容資訊，
    且相關收支未入公帳」之問題，要求原審法院再提供買賣合
    約之資料，非鑑定結論，自無從為上訴人有利論證。
　㈢綜上，91年9月19日鐘奇楠4人將編號1土地應有部分出賣予陳
    ○○，均係其等個人之處分行為，非鐘○○有何無權處分或偽造
    文書之侵害行為，且鐘奇楠4人出售此土地之價金並非以公
    告現值計算之669萬6000元，上訴人亦未證明鐘○○有取得該6
    69萬6000元價金，是上訴人主張鐘○○未將669萬6000元價金
    交付鐘奇楠4人，其等依繼承及不當得利規定，請求被上訴
    人於繼承鐘○○之遺產範圍內連帶給付鐘奇楠、鐘羽彤3人、
    鐘張美雲3人、李美霞4人各167萬4000元，要無理由。
三、【附表編號2】○○街000巷0號：　　
　㈠編號2房屋於94年7月27日以660萬元出賣予蔡○○，所得價金由
    鐘○○及劉素玉經手收受，而鐘文雄已於93年2月12日死亡等
    情，為兩造所不爭執（見不爭執事項㈡㈧）。編號2房屋雖在
    鐘○○死亡後出售，惟依上開鐘○○生前出具之授權書所示，鐘
    ○○確有將編號2房屋之房地（0000地號、0000建物）授權鐘○
    ○處理，該授權書記載授權之標的為000-0-0-00-00-00、000
    0-0（各持分1/5）、0000-0、0000-0、0000-00、0000、000
    0（各全部）地號、0000-0地號各1/2、0000地號各持分253/
    10000、0000-00地號各持分4307/30000，及建物0000、0000
    、0000、0000建號全部，授權事項載明由鐘文修代理鐘○○「
    全權行使辦理出售移轉贈與抵押出租分割補（換）發權利書
    狀，徵收稅款等手續及其他有關權利變更管理收益處分等行
    為」，授權時間自91年10月30日至98年10月30日止（見原審
    卷二第16頁即原審卷六第94頁）。且鐘○○死亡後，其繼承人
    鐘秀玲、鐘予伶、鐘碧麗於99年8月9日、同年月10日出具亦
    經中華民國駐洛杉磯台北經濟文化辦事處認證之4份授權書
    （見審卷六第95-98頁，鐘秀玲出具2份），授權鐘○○之子鐘
    ○○處理臺中市○○區不動產，其中鐘秀玲之授權書以不動產標
    的作區隔，分立2份授權書，第1份授權書（原審卷六第95頁
    ），授權標的與鐘○○上開授權書除刪除「0000-0地號」編號
    1土地、「0000地號、0000建號」編號2房地及0000地號、00
    00建號外，餘均相同，第2份授權書（原審卷六第98頁）之
    標的，則與鐘予伶、鐘碧麗同日出具之授權書相同，足見鐘
    秀玲出具之第1份授權書，係就鐘○○之授權範圍再次確認，
    且特意刪除編號1土地、編號2房屋及土地部分，明顯知悉該
    3筆不動產已處分完畢而不存在，足見李美霞4人主張對編號
    2房屋遭處分毫不知情，並非真實。
　㈡上訴人陳稱：鐘○○在臺中市○○區有大片土地，66年及74年與
    建商合建房屋，分配所得房屋均依鐘○○指示登記給鐘家男丁
    ，不動產相關登記用之文件及印鑑章則由鐘○○保管置於其臺
    中住所，鐘○○於73年間舉家移民美國，鐘○○於70年間舉家移
    民巴西，鐘奇楠、鐘奇深於47年間長住臺北，鐘○○64年後均
    住在臺中，並處理已登記之房屋及土地之出賣及借貸；99年
    鐘○○過世前，土地權狀、印鑑都交給鐘○○保管，鐘○○是家長
    ，都要聽她的等語（見本院卷五第330、351頁、卷六第187
    頁）。可知鐘○○提供土地與建商合建所分得之房地，悉由鐘
    ○○指示登記名義人，並保有該等不動產相關登記文件及印鑑
    章，聽憑鐘○○支配。而依被上訴人所提67年編號2房屋之使
    用執照，顯示鐘奇楠4人為起造人（見原審卷二第18頁），
    與供地合建房屋型態相符，且上訴人製作之上開「鐘○○經手
    賣出鐘家共有房屋記錄明細」，將編號2房屋列為「鐘家共
    有房屋」（見原審卷二第100頁編號16），被上訴人亦認此
    屋屬鐘家公產，參以「鐘○○88~99年收支表」未將編號2房地
    列屬鐘○○個人財產（見原審卷第75-76頁，詳下述），均見
    編號2房屋係鐘○○與建商合建分得並歸屬鐘家公產之房屋，
    鐘○○有權支配。
　㈢編號2房屋（0000建號、舊門牌號碼依序為○○北巷0-0弄0號、
    ○○街00巷00弄0號）於69年間，由鐘文修為債務人、鐘○○為
    設定人，向台中市農會借款並設定最高限額抵押權100萬元
    ，於82年間由鐘○○、鐘○○為債務人，鐘○○為設定人，向台中
    市第五信用合作社（後由合作金庫銀行概括承受）借款設定
    最高限額抵押權480萬元，並清償台中市農會借款後塗銷該
    農會上開抵押權等情，有建築改良物登記簿、土地登記第一
    類謄本及異動索引附卷可稽（見原審卷三第193-197頁、本
    院卷三第65-79頁）。而提供不動產設定抵押向金融機構借
    款，須本人對保，設定抵押權登記，更須備齊不動產所有權
    人證件並蓋用印鑑章始能辦理，實屬常態，鐘○○既為上開48
    0萬元借款之共同債務人，並為提供編號2房地擔保之抵押人
    ，自係同意該筆借款。且被上訴人抗辯編號2房屋之房屋稅
    、貸款利息由鐘家公款支應，嗣因資金短缺遭合作金庫銀行
    查封，鐘○○於94年4月6日向合作金庫銀行申請由所有權人自
    行出售後清償借款，經出售予蔡○○，所得價金660萬元用以
    支付貸款本利及稅賦暨鐘○○之子鐘詠綜結婚需要等語，業據
    提出68~95年房屋稅繳納憑證、0000地號地價稅稅額繳款書
    、台中市第五信用合作社利息收據、致合作金庫銀行申請書
    、臺灣臺中地方法院債權憑證、合作金庫銀行收入傳票及解
    付入帳單、代書費用明細、土地增值稅繳款書、匯款單、83
    ~90年鐘家公產作帳紀錄、鐘慧如依劉素玉記帳登錄所製之8
    0~89年記帳收支概況表在卷足憑（見原審卷二第57-63、20-
    22、30-45、56頁〔同本院卷一第271-289頁即本院卷三第81-
    97頁〕、本院卷三第203-226、269、271-337、339-341頁）
    。參以下述鐘○○、劉素玉長期管理鐘家公產並製作鐘家公帳
    ，登記為鐘家5兄弟名義之鐘家公產相關費用以公款支出，
    悉由鐘○○、劉素玉處理，鐘氏家族成員並無異議等情。被上
    訴人抗辯編號2房屋為鐘家公產，因償還銀行貸款，經鐘○○
    同意，由鐘○○代理出賣等語，堪可採信。核諸鐘秀玲99年8
    月10日第1份授權書特意刪除編號2房地之舉，及鐘秀玲、鐘
    予伶、鐘碧霞在鐘○○死亡後仍授權鐘文修之子鐘○○處理臺中
    市○○區房地，鐘秀玲回臺對帳時（詳下述）亦未質疑有所謂
    660萬元價金等節，可知李美霞4人對鐘○○授權鐘○○出賣鐘家
    公產之編號2房地以結清合作金庫銀行欠款之事，自係知悉
    ，且無異議而同意。至上訴人主張該貸款是鐘○○所貸，鐘○○
    將貸得款項全部自己花用等語，雖舉臺中市第五信用合作社
    之鐘○○活期儲蓄存摺內頁為證（見本院卷三第31頁），然該
    存摺帳號係貸款專用之撥款及付息帳戶，所列內容無法獲得
    款項遭鐘○○私用之證明，上訴人為此主張不可採。　
　㈣上訴人質疑660萬元未入公帳，並主張鐘○○侵占該660萬元價
    金云云。依被上訴人所陳，鐘家公款未另設專用帳戶（見本
    院卷六第177頁），上訴人亦未指出660萬元應入之公款帳戶
    為何，所謂未入公帳本屬虛言。且鐘家公款長期使用鐘○○帳
    戶進出，為鐘○○及鐘家5兄弟長期無異議之事，佐以鐘家公
    款長期由劉素玉以記帳方式管理觀之，鐘○○此種管理方式，
    不過圖其方便，雖有公私難分之弊，但只要公款有依鐘○○指
    示使用，上開事證亦足認本項價金用於鐘家公帳，上訴人未
    舉證鐘○○有何侵吞自用之事實，則上訴人此部分主張自無可
    採。另上訴人主張被上訴人於答辯㈠狀中陳述經鐘○○同意於9
    4年7月27日以660萬元將編號2房地出售蔡○○等語（見原審卷
    二第7頁第9-10行），係就上訴人主張之不當得利事實為自
    認，上訴人明顯誤解法律，無從採取。　
　㈤綜上，編號2房地屬鐘○○有權處分之鐘家公產，鐘○○在鐘○○死
    亡後授權鐘○○出售該屋，鐘○○之繼承人知悉且同意，自非鐘
    ○○無權處分之侵害行為，且出售所得價金雖由鐘○○或劉素玉
    經手（見不爭執事項㈡⒋⒌⒍），卻未歸屬鐘○○取得，鐘○○用以
    支付上開款項，無證據顯示鐘○○侵占入己，非鐘○○得利。是
    李美霞4人依繼承及不當得利規定，請求被上訴人應於繼承
    鐘○○之遺產範圍內連帶給付李美霞4人660萬元，並無理由。
    　
四、【附表編號3】○○街000巷0號0樓：
  ㈠鐘○○於74年間提供土地與建商合建房屋，並將分得之編號3房
    屋（舊門牌號碼：○○街00巷00弄0號0樓）登記在鐘○○名下，
    另同棟0號0樓至0樓登記在鐘○○名下，編號3房屋自80年12月
    15日起出租予陳○○、102年3月15日起出租予陳○○等情，為兩
    造所不爭執（見不爭執事項㈢⒈⒊）。又鐘○○全家長期居住美
    國，鐘○○及鐘秀玲並出具上開授權書，將此屋即0000建號授
    權鐘○○、鐘○○全權處理，包括出租事宜（見不爭執事項㈢⒌、
    原審卷六第94、95頁），而編號3房屋自80年起即出租，依
    陳○○於原審具結證述（見原審卷八第152-154頁反面）及80
    年至105年房屋租賃契約書所示（見本院卷二第77至200頁）
    ，可知編號3房屋在長達25年期間均由鐘○○及劉素玉出面與
    承租人簽約，未見鐘○○及其繼承人有何爭論。參以鐘○○提供
    土地分得之房屋雖登記在子女名下，仍由鐘○○主導管理，已
    如上述，編號3房屋依上訴人上開「鐘○○經手賣出鐘家共有
    房屋記錄明細」所示，亦屬「鐘家共有房屋」（見原審卷二
    第100頁手寫「5號 2663」），依被上訴人所提74年12月6日
    使用執照及名冊顯示，此批合建分得之房屋，除上開登記在
    鐘○○、鐘○○名下共5間房屋（舊門牌號碼：○○街00巷00弄0號
    0樓至0樓）外，尚有鐘○○名義之1間（舊門牌號碼：○○街00
    巷00弄0號0樓）、鐘○○名義分配之房屋4間（舊門牌號碼：○
    ○街00巷00弄0號0樓至0樓，見原審卷二第46-47頁，原審卷
    十第101頁被上訴人所列附表另有○○街2屋及鐘○○、鐘奇楠名
    義3間），對照上訴人所提「鐘○○經手賣出鐘家共有房屋記
    錄明細」，可知鐘○○名義之4間房屋在取得使用執照後未久
    ，即於75年5、6月間全數出售，明顯係鐘○○就其土地合建所
    得新成屋為部分脫售變現、部分留作鐘家公產出租收益之行
    為。另上開鐘○○名義之0號0樓房屋未列在上訴人「鐘○○經手
    賣出鐘家共有房屋記錄明細」中，與編號3房屋明列為鐘家
    共有房屋，顯然有區別。加以依被上訴人所提鐘○○88~99年
    永吉新第收支表，係就鐘○○之財產狀況另作收支表，此鐘○○
    獨立之收支表僅列上開7號1樓房屋及編號7房屋，未列編號3
    房屋，此收支表帳目，在鐘○○、鐘秀玲回台時會對帳簽名（
    見原審卷第74-79頁螢光筆標示處），益見鐘○○及李美霞4
    人均知悉編號3房屋係鐘家公產。是被上訴人抗辯編號3房屋
    屬鐘家公產，鐘○○、劉素玉係受鐘○○之授權而代為處理出租
    及收租事宜，鐘○○及其繼承人李美霞4人均知悉且同意，實
    有憑據。
　㈡又被上訴人抗辯編號3房屋及編號5、6土地所收租金用以支付
    附表甲費用，業據提出附表甲所列證據為憑，堪信編號3房
    屋之各類費用長期以來係由鐘家公款支應，編號3房屋所收
    租金係用以支付鐘家公產費用。雖李美霞4人稱伊等均有支
    付編號3房屋之費用，惟所舉105年房屋稅繳款書（見原審卷
    十第217頁，另同卷第218頁課稅房屋係○○街000巷0號房屋、
    第210-216頁係土地稅款，均非編號3房地），僅105年1期，
    且斯時兩造已生爭訟，難信其等所述均為其等繳納乙節為真
    。又依被上訴人所提99~103年收支表（見本院卷一第291-30
    1頁），99年記載租金由鐘○○、鐘○○、鐘○○分配各得14萬055
    2元，100年7月12日付鐘○○該款項處有「○○、○○、○○經手」
    字樣，其後並有林鐘滿美代收之簽名；100年記載房屋租金
    分予鐘家7兄弟姐妹，鐘○○名下加註（鐘秀玲等3人），其下
    有陳○○（鐘○○媳婦）、鐘○○、鐘○○、鐘奇楠、鐘○○簽收之簽
    名用印；101年第1紙所列租金收入由鐘家5兄弟3人分帳「奇
    楠、○○、○○分得」、第2紙租金收入載7人份，有李美霞簽收
    取款；102年及103年租金收入均載7人份，則證鐘○○及其繼
    承人有分配受領鐘家公產所收取之租金，是上訴人主張編號
    3房屋自90年7月起至102年3月止，共141個月，每月租金1萬
    1000元，共155萬1000元之租金全數遭鐘○○侵吞，要非事實
    。
  ㈢綜上，編號3房屋雖登記為鐘○○名義，因列屬鐘家公產由鐘○○
    支配，鐘○○授權鐘○○處理出租收租事宜，並由鐘○○出具授權
    書，鐘○○93年死亡後，當時鐘○○尚在世，由鐘○○持續授權鐘
    ○○管理，鐘○○99年3月14日死亡，鐘秀玲其後於同年8月10日
    出具上開授權書，此後並回台對帳，顯現足為鐘○○全體繼承
    人之代表，期間編號3房屋各項費用持續由公款支付，100年
    至103年仍有鐘○○之租金份額分配，對帳無異議，足見鐘○○
    死亡後，李美霞4人猶持續原先委託模式，繼續授權鐘○○處
    理編號3房屋之出租事宜，並無鐘○○無權處分或偽造文書情
    事。況鐘○○將所收租金用以支付鐘家公產各項費用，並無證
    據顯示鐘○○個人得利，上訴人未舉證該等款項遭鐘○○侵吞自
    用，鐘○○自無不當得利。是上訴人依繼承及不當得利規定，
    請求被上訴人應於繼承鐘○○之遺產範圍內連帶給付李美霞4
    人共155萬1000元，並無理由。
五、【附表編號4】000-0、000-0地號土地：
  ㈠鐘○○於78年1月15日因買賣取得編號4水利地，鐘○○死亡後由
    被上訴人繼承取得應有部分各4分之1等情，為兩造所不爭執
    （見不爭執事項㈣），堪信為真。上訴人主張鐘○○或劉素玉
    購買該水利地之資金來源，係出售屬張鐘登美、林鐘滿美所
    有之○○街2屋所得價金，為被上訴人否認，上訴人自應舉證
    以實其說。然上訴人所舉編號4土地之土地登記第三類謄本
    （見原審卷六第190頁-191頁），係登載編號4土地由被上訴
    人分割繼承；建築改良物登記簿，係登載○○街2屋原屬張○○
    所有（見原審卷三第234-238、247-249頁）；不動產買賣契
    約書，係鐘○○於76年2月15日、同年3月8日代理張○○出售○○
    街2房地所簽訂之契約（見原審卷三第227-233、240-246頁
    ），上開文件僅能證明○○街2屋原屬張○○所有，嗣由鐘○○代
    理張○○出售予第三人之事實，與上訴人上開主張無從勾稽。
    況張○○76年間出售○○街2屋，當時既移轉登記予買收人完畢
    ，自有備齊張○○相關登記文件並本人簽名用印始可完成，張
    ○○無從諉為不知，而該2屋若真為張鐘登美、林鐘滿美所有
    並借名登記予張○○，價金又於78年間遭鐘○○用以購買編號4
    水利地，在兩造爭訟（上訴人係105年6月27日提起本訴，見
    中司調卷第1頁收狀日期章）前長達近30年期間，何以張鐘
    登美、林鐘滿美無何作為，尤其在鐘○○死亡時猶為關鍵卻無
    異議，益徵○○街2屋應屬鐘家公產，仍由鐘○○支配管理。　
    　
　㈡上訴人所提104年11月22日及105年3月19日鐘家家族會議記錄
    譯文（見中司調卷第118-131、132-169頁），劉素玉始終否
    認有所謂拿賣○○街2屋去買編號4水利地之事，而鐘○○所述「
    阿叔當時拿這兩間拿去買水利地，那樣就應該算他們的啊！
    」等語（見中司調卷第153頁），僅屬鐘○○個人意見，非關
    被上訴人，故此會議記錄譯文均不能為上訴人有利論據。況
    被上訴人已提出購買編號4水利地之價金及費用明細（見原
    審卷十第104頁），而買受人以自有資金買地本屬常態事實
    ，上訴人未證明鐘○○以○○街2屋價金購買編號4水利地之變態
    事實，復無反證足以推翻被上訴人上開自有資金購地抗辯之
    常態事實，上訴人此部分主張自無可信。
　㈢上訴人未舉證證明編號4水利地之購地款來源，係鐘○○出售張
    ○○名下○○街2屋而來，上開鐘家家族會議記錄譯文內容，亦
    無被上訴人與張鐘登美、林鐘滿美間成立移轉土地契約之事
    實，上訴人依繼承、不當得利之規定及105年3月19日移轉土
    地契約，請求被上訴人應於繼承鐘○○之遺產範圍內，將編號
    4水利地各移轉應有部分4分之1登記予張鐘登美、林鐘滿美
    共同所有各2分之1，並無理由。
六、【附表編號5】①000、③000、000-0、000-0、【附表編號6】
    000-00地號土地：　　
　㈠編號5、6土地登記情形如附表編號5、6所示，編號5土地出租
    廖○○供停車使用，自102年4月至105年8月共收取租金28萬30
    00元，編號6土地自102年4月1日至105年8月15日出租予赫○○
    、何○○停車，赫○○交付5萬4000元予鐘文修、交付7萬6800元
    予劉素玉，何○○105年4月到108年6月之租金交付劉素玉等情
    ，為兩造所不爭執（見不爭執事項㈤㈥），並有廖○○證述（原
    審八第13-15頁、第35-42頁臺灣臺中地方檢察署106年度偵
    字第24024號不起訴處分書〔38頁反面〕即本院卷五第63-69頁
    偵查中證述）、車輛及現場照片（原審卷一第147-148、151
    -155頁）、租賃契約（原審卷二第48-55頁、卷七第160-165
    頁、本院卷二第338-356頁）、赫○○、劉○○於原審之證述（
    原審卷七第121-123頁）可佐，固堪信編號5、6土地有由鐘○
    ○、劉素玉出面出租並收租之事實。惟被上訴人抗辯編號5、
    6土地所收租金用以整地、繳納地價稅等費用，申請用電照
    明及電費均由鐘家公款支付等語，業據提出附表甲證據為憑
    ，堪信為真。且代理鐘奇楠提出刑事告訴亦為本件鐘張美雲
    之代理人劉○○即鐘○○女婿，於臺灣臺中地方檢察署訊問時曾
    稱：伊住○○○街000號0樓之3，94、95年間有看到○○機電承租
    000、000等地號土地，當時出租都由鐘○○、劉素玉處理，伊
    沒有干涉等語（見該署105年度交查字第381號卷第146頁反
    面），以劉家慶之身分在94年間即得知此出租事實，上訴人
    主張全然不知，難以信實。況依被上訴人提出之99~103年收
    支表所載（見原審卷第45-47頁、本院卷一第291-301頁）
    ，就鐘家公產之租金收入、支出及分配有詳列細目，亦有鐘
    奇楠、鐘○○、鐘○○、陳○○（鐘○○媳婦陳）、林鐘滿美（代理
    鐘○○）、江○○（張鐘登美媳婦）、李美霞、鐘羽彤等人之簽
    名（各簽名詳情參原審卷第41-42頁被上訴人表列說明），
    另鐘奇楠及其女鐘慧如依據劉素玉整理之鐘家公帳，並製有
    鐘奇楠收支經手明細及80~89年、90~98年記帳收支概況表（
    見原審卷第73頁、同卷第53-72頁即本院卷三第339-341頁
    ），均證鐘家確有公款公帳，並有租金分配情事。而編號5
    、6土地係作停車場出租，租額不高，衡諸上開鐘家公產記
    帳及對帳之繁雜情節，鐘○○、劉素玉實無擅自出租並侵吞該
    小額停車租金之理。況土地經整地出租作為停車場使用，為
    外觀明顯可見之占有狀態，上訴人主張出租之期間又長達數
    年，被上訴人辯稱編號5、6土地係得共有人同意，所得租金
    用以支付上開公帳費用等語，可以採信。
　㈡綜上，編號5、6土地係得共有人之同意出租，所收租金並用
    以支付鐘家公帳，無證據顯示鐘○○、劉素玉侵占入己，則上
    訴人主張鐘○○、劉素玉未獲共有人同意，自101年至105年8
    月15日將編號5土地出租予廖○○作為收費停車場，鐘文修、
    劉素玉因此取得9萬元及13萬8000元之租金利益，編號6土地
    自100年1月至108年12月間出租作停車使用並收費，鐘文修
    、劉素玉因此取得28萬3000元之租金利益，為此依繼承及不
    當得利規定，請求如上訴聲明㈤㈥之給付內容，均無理由。
七、【附表編號7】○○街000號0樓之0房屋：
　㈠編號7房屋登記情形如附表編號7所示，並由劉素玉將編號7房
    屋出租等情，為兩造所不爭執（見不爭執事項㈦），固堪信
    實。然被上訴人抗辯鐘○○向花旗銀行借款，並以編號7房屋
    抵押擔保，遂委託鐘○○、劉素玉出租該房屋，將租金按月以
    郵局劃撥方式代為繳納鐘○○之銀行借款本金、利息及大樓管
    理費等語，有花旗銀行業務部函附鐘○○貸款帳戶交易概要附
    卷足按（見原審卷第34-41頁）。依此交易概要自88年4月1
    3日（初貸日）至101年4月30日止之還款明細顯示，該帳戶
    原帳號為00000000000000號，自88年4月13日初貸，第一期8
    8年5月13日開始即陸續按期有進帳還款，多筆以16,245元、
    16,000元償還，償還時間多位於每月13日前後，嗣於92年7
    月24日借新還舊，新帳號為0000000000000號，之後該帳戶
    以每月多為12,100元、13,000元上下償還，嗣於95年8月29
    日再次借新還舊，新帳號為00000000000000帳號，之後新帳
    號再每個月以11,300元、12,000元、10,000元、6,000元等
    金額逐月償還。而上訴人主張之編號7房屋租金不當得利，
    期間為90年8月1日至98年5月31日，每月租金約10,000元上
    下（見原審卷一第72頁、卷七第145頁、爭點㈦⒈），兩相對
    照核與前揭帳戶固定清償之時間區段及金額相符。參以李美
    霞為鐘○○之配偶，與鐘○○長期居住美國，本難管領台灣不動
    產，鐘○○出具授權書將臺中市○○區不動產均委託鐘○○處理，
    編號7房屋與鐘○○名義之房屋鄰近，衡情同樣委託鐘○○、劉
    素玉代管，實屬合理（編號7房屋坐落地號0000亦在原審卷
    六第94頁鐘○○授權書之授權標的），足見被上訴人前揭抗辯
    堪信為真。又上開「鐘○○88~99年○○新第收支表」（○○新第
    位在○○街000號），係劉素玉另就鐘○○財產狀況所作收支表
    ，載有0樓即編號7房屋之收支明細，業據鐘○○、鐘秀玲回台
    時對帳簽名（見原審卷第74-79頁螢光筆標示處），益徵李
    美霞稱未委任鐘○○、劉素玉處理編號7房屋事宜，並非真實
    。至上訴人否認鐘○○有借款之事，因向銀行借款並提供物上
    擔保之手續嚴謹，辦理抵押權登記更須本人證件及簽名並蓋
    用印鑑章，上訴人未舉證證明鐘○○有何侵害行為以辦理並取
    得上開借款，空言否認自無足採。
　㈡綜上，被上訴人抗辯鐘○○、劉素玉有受李美霞委託，並有將
    租金匯至鐘○○之花旗銀行帳戶償還貸款，為有理由，則李美
    霞依繼承及不當得利規定，請求上訴人給付如上訴聲明㈦，
    即無理由。
八、劉素玉自鐘家財產按月拿取薪資收入：
  ㈠劉素玉主張自69年開始就為鐘氏家族做帳，並交給家族成員
    確認簽名等語，業據提出鐘家對帳紀錄之光碟（掃描檔）及
    紙本、102年3月30日鐘氏家族會議錄音譯文為證（見原審卷
    第38-107、111-142頁），而上訴人於原審具狀要求劉素玉
    提供66年迄今（指106年5月15日具狀日）鐘家祖產收支明細
    收據等文件（見原審卷二第118頁），被上訴人於106年6月2
    1日具狀提出鐘家公款之收入、支出紀錄及相關單據掃描檔
    光碟（見原審卷二第148頁），嗣原審法院檢送該光碟資料
    函請致合聯合會計師事務所張美玲會計師為「查核、統計、
    比對勾稽關於鐘家自64年至105年之公款收入支出帳目」（
    見原審卷二第176頁），該事務所於106年9月22日提出鑑定
    報告（見原審卷二第184-185頁函文，鑑定報告見外放鑑定
    報告卷③），上訴人於106年12月7日提出鐘家帳收支憑證問
    題彙總（見原審卷四第125-194頁），上開事務所再於107年
    3月1日提出補充鑑定報告（見原審卷七第109-111頁函文及
    光碟2片，補充鑑定報告見外放鑑定報告-補充卷⑤），堪信
    劉素玉確實長期為鐘家處理記帳及財務事宜，且鐘家產業龐
    雜，管理財務非易，鐘○○允諾劉素玉可支領薪資，相當合理
    。且被上訴人所提102年3月30日鐘氏家族會議錄音光碟及譯
    文（原審卷第182-208頁、原審卷第111-142頁），其中兩
    造爭執內容經原審法院勘驗結果為：勘驗卷11第182頁光碟0
    2A內容增修為被上訴人今日陳報狀㈠㈡；上訴人準備一狀(指
    原審卷第171頁反面所附隨身碟內容）31、37頁問題一、67
    、69頁括弧均不是光碟內容，為上訴人陳述意見等語（見原
    審卷第244頁反面108年11月21日筆錄），即兩造有爭議之
    內容應如原審卷第247-249頁之被上訴人書狀所載（上訴人
    所提原審卷第143-230頁譯文，有加入個人意見，不能採用
    ）。而上開被上訴人書狀所載102年3月30日鐘氏家族會議錄
    音譯文，鐘奇新、林鐘滿美均承認劉素玉記帳係有領薪水之
    事（見原審卷第248-249頁標線處），益證劉素玉主張可信
    。　　　　　　　
　㈡依前項事證及上開收支表，可知鐘○○於99年3月14日死亡後，
    劉素玉仍持續記帳，鐘家公產之各項費用仍由公款支付，鐘
    家成員亦持續領取分配款項。且102年3月30日鐘氏家族開完
    會後，鐘奇楠要求劉素玉再整理鐘家公帳，劉素玉整理完後
    ，經鐘奇楠對帳，由鐘奇楠女兒鐘○○製作「80-89年記帳收
    支概況（依劉素玉記帳登錄）」、「90-98年記帳收支概況
    （依劉素玉記帳登錄）」，有上開收支概況表可稽
　　，均證鐘氏家族成員均知悉鐘○○長期委託劉素玉管理帳務之
    事，而鐘○○係有權支配鐘家公產之人，上訴人既稱全聽鐘廖
    意指示，當係同意鐘○○此種委任劉素玉處理事務之作為，嗣
    再主張伊等未委任劉素玉擔任記帳會計，自無可採。況參諸
    鐘○○製作之概況表內容，有鐘張美雲於83年12月5日、12月9
    日各借款5萬元，及88年5月3日又借款5萬元之記載（見原審
    卷第57、58頁），未見鐘張美雲有清償之紀錄，其中並有
    鐘○○經手之款項（見原審卷第56頁），亦有鐘○○與張鐘登
    美出國旅遊之支出（見原審卷第57頁），甚至還有多筆用
    來歸還鐘○○積欠「白太太」之欠款（見原審卷第73頁），
    以及歸還鐘○○股票予林鐘滿美（見原審卷第73頁）等情節
    ，足見鐘氏家族成員間對鐘家公產也有受益未還之事，彼此
    並未深究。鐘○○在世時以授權鐘○○依其指示管理處分財產、
    劉素玉記帳管理財務之方式，管理鐘家產業，並供應鐘氏家
    族成員財源，兩造均有得利，帳目縱有不清，亦屬委任關係
    結算之問題，上訴人以此全盤否認委任存在，始終未處理委
    任之事（見本院卷六第250頁），而以無權處分、偽造文書
    等詞為不當得利之主張，實非有理。
　㈡綜上，劉素玉非鐘家血親，僅係鐘○○之配偶，長期為鐘家管
    理記帳會計事務，以鐘家產業龐雜、人員眾多且散居各處、
    各項收入及支出繁瑣，核諸前揭事證，劉素玉辯稱鐘○○同意
    其自鐘家公款中，每月支付薪資作為報酬，應可採信。是被
    上訴人所陳領取之薪資（78~79年每月2萬元，80~98年每月3
    萬元），係有法律上之原因，上訴人主張劉素玉於91年至98
    年自鐘家財產按月拿取3萬元薪資收入，受有288萬元不當得
    利，金額未符，並與不當得利構成要件不符，其等依不當得
    利規定，請求劉素玉給付共288萬元本息，並無理由。　　
九、綜上所述，鐘○○、劉素玉並無侵害行為之不當得利，上訴人
    依繼承及不當得利規定，聲明㈣併依契約關係，請求㈠被上訴
    人應連帶給付鐘奇楠167萬4000元、鐘羽彤3人167萬4000元
    、鐘張美雲3人167萬4000元、李美霞4人167萬4000元。㈡被
    上訴人應連帶給付李美霞4人660萬元。㈢被上訴人應連帶給
    付李美霞4人155萬1000元。㈣被上訴人應連帶將編號4水利地
    各移轉應有部分2分之1，登記予張鐘登美、林鐘滿美共同所
    有。㈤被上訴人應連帶給付鐘奇楠、鐘○○、李美霞4人9萬元
    ；劉素玉應給付鐘奇楠、鐘○○、李美霞4人13萬8000元。㈥被
    上訴人應連帶給付鐘奇楠、鐘○○、李美霞4人5萬4000元；劉
    素玉應給付鐘奇楠、鐘○○、李美霞4人15萬5800元。㈦被上訴
    人應連帶給付李美霞2萬元；劉素玉應給付李美霞49萬2000
    元。㈧劉素玉應給付鐘奇楠、鐘羽彤3人、鐘張美雲3人、李
    美霞4人、張鐘登美、林鐘滿美各48萬元；及上開㈠至㈢、㈤至
    ㈦均自105年7月8日起至清償日止，上開㈧均自107年1月24日
    起至清償日止，均按年息5%計算之利息，均無理由。從而原
    審判命被上訴人給付如原判決附表所示（即上訴人主張欄內
    所列原審判決結果），並附條件為假執行及免為假執行之宣
    告，自有未洽。被上訴人上訴意旨指摘原判決此部分不當，
    求予廢棄改判，為有理由，應由本院廢棄改判如主文第二項
    所示。至原審所為上訴人敗訴判決之部分，並無不合。上訴
    人上訴論旨指摘原判決此部分不當，求予廢棄改判，為無理
    由，應駁回其上訴。　　　　
十、本件事證已臻明確，兩造其餘之攻擊或防禦方法及所用之證
    據，經本院斟酌後，認為均不足以影響本判決之結果，爰不
    逐一論列，附此敘明。
伍、據上論結，本件上訴為上訴人之上訴無理由，被上訴人之上
    訴有理由，爰判決如主文。
中　　華　　民　　國　　111 　年　　7 　　月　　29　　日
　　　　　　　　民事第一庭    審判長法　官  張瑞蘭
　　　　　　　　　　　　　　　　    法　官  廖穗蓁
　　　　　　　　　　　　　　　　    法　官  黃綵君
正本係照原本作成。
如不服本判決，應於收受送達後20日內向本院提出上訴書狀，其
未表明上訴理由者，應於提出上訴後20日內向本院補提理由書狀
（均須按他造當事人之人數附繕本）。因疫情而遲誤不變期間，
得向法院聲請回復原狀。
上訴時應提出委任律師或具有律師資格之人之委任狀；委任有律
師資格者，另應附具律師資格證書及釋明委任人與受任人有民事
訴訟法第466條之1第1項但書或第2項所定關係之釋明文書影本。
如委任律師提起上訴，應一併繳納上訴裁判費。

　　　　　　　　　　　　　　　　    書記官  陳玫伶
中　　華　　民　　國　　111 　年　　7 　　月　　29　　日









附表（109年度重上字第70號）
 不動產 登記時間原因 登記所有人 時間 現所有人  1 臺中市○○區○○段000000地號土地（67年5月1日重測前為000-000地號，67年8月8日自0000地號分割出） 66年3月5日 繼承取得  鐘奇楠1/5 鐘○○1/5 鐘○○1/5 鐘○○1/5 鐘○○1/5  91年9月19日 均出賣予陳美蓮(鐘○○出賣5/100） 91年11月14日移轉登記 陳美蓮85/100 鐘○○15/100 (嗣後均已移轉為他人所有）  2 臺中市○○區○○街000巷0號（○○區○○段0000地號、0000建號） 土地67年8月 19日買賣取得 建物67年8月 25日新建取得 鐘○○ 93年2月12日死亡 94年7月27日出賣予蔡○○，95年1月17日移轉登記 660萬元出賣  3 臺中市○○區○○街000巷0號0樓（建號0000） 74年12月2日新建取得 鐘○○ ①80年12月15日起出租予陳○○、②102年3月15日起出租予陳○○。    租金：①80年12月15日起每月8,000元、②83年6月至102年2月每月1萬元、       ③102年3月15日至同年6月15日每月12,000元。      4 臺中市○○區○○段000-0、000-0地號土地（水利地） 78年1月15日買賣取得 鐘○○ 103年9月13日繼承取得 劉素玉 鐘○○ 鐘○○ 鐘○○ 共有 各1/4 5 臺中市○○區○○段000地號土地 69年8月2日買賣取得 鐘奇楠  鐘奇楠   同段000、000-0、000-0地號土地（68年7月31日自000地號分割出） 66年3月5日 繼承取得 68年7月31日逕為分割 鐘奇楠1/5   鐘奇楠1/5     鐘○○1/5 94年8月4日拍賣取得 鐘○○1/5     鐘○○1/5       鐘○○1/5 93年2月12日繼承取得 李美霞1/20 鐘○○1/20 鐘○○1/20 鐘○○1/20     鐘○○1/5 100年3月16日拍賣取得共2/5 103年9月13日繼承取得 劉素玉 鐘○○ 鐘○○ 鐘○○ 共有 各1/4  102年4月1日至105年8月15日出租予廖○○作停車場收費      6 臺中市○○區○○段000000地號土地（68年11月14日自000地號分割出） 66年3月5日 繼承取得 68年11月14日分割 鐘奇楠1/5       鐘○○1/5 94年8月4日拍賣取得 鐘○○1/5     鐘○○1/5 被拍賣      鐘○○1/5 93年2月12日繼承取得 李美霞1/20 鐘○○1/20 鐘○○1/20 鐘○○1/20     鐘○○1/5 100年2月24日拍賣取得共2/5 103年9月13日繼承取得 劉素玉 鐘○○ 鐘○○ 鐘○○ 共有 各1/4  102年4月1日至105年8月15日出租      7 臺中市○○區○○街 000號0樓之0房屋 84年6月19日買賣取得 李美霞 90年8月1日至98年5月31日出租 李美霞  














附表甲：
編號 款項名稱 金額 證據頁碼 1 97~99年000地號土地地價稅(納稅義務人為鐘奇楠) 81,428元 原審卷八第54-55頁 2 96~99年、102~103年000、000-0、000-0地號土地地價稅（納稅義務人為李美霞4人) 61,442元 原審卷十第114-121頁 3 000地號土地旁邊，申請道路用電(路燈)費用 33,500元 原審卷八第63-65頁 4 000、000、000-0、000-0 地號土地之電費 1,304元 原審卷八第66-81頁 5 97年~99年○○街00號、○○街000巷0號、○○街000巷0號0樓、0-0號0樓房屋稅(納稅義務人為鐘○○) 24,161元 原審卷第158-160頁 6 97年~99年○○街000巷0號、0號房屋稅(納稅義務人為鐘○○) 14,485元 原審卷第161-163頁 7 97年~100年○○街000號房屋稅(納稅義務人為鐘○○) 30,178元 原審卷第164-165頁 8 99年~104年○○街00號房屋稅(納稅義務人為鐘奇楠9人) 31,866元 原審卷第166-167頁 9 97年~105年○○街000巷00號、○○街000巷00號；97年~100年○○街000巷0-0號房屋稅(納稅義務人為鐘奇楠) 64,029元 原審卷第168-175頁 10 100年~104年○○街000巷0號0樓、臺中市○○區○○街000巷0號0樓房屋稅(納稅義務人均為李美霞4人) 23,447元 原審卷第176-179頁